【裁判字號】    94,上訴,1292
【裁判日期】    950720
【裁判案由】    違反貪污治罪條例
【裁判全文】
臺灣高等法院臺南分院刑事判決        94年度上訴字第1292號
上  訴  人
即  被  告  丙○○
選任辯護人  黃勝昭  律師
            楊瓊雅  律師
上  訴  人
即  被  告  甲○○
選任辯護人  蔡碧仲  律師
上列上訴人因違反貪污治罪條例案件，不服臺灣雲林地方法院94
年度訴字第419號中華民國94年11月9日第一審判決（起訴案號：
臺灣雲林地方法院檢察署94年度偵緝字第88號、94年度偵字第23
08號），提起上訴，本院判決如下：
    主  文
上訴駁回。
    事  實
一、丙○○於民國（下同）88年間擔任雲林縣台西鄉鄉民代表會
    主席、甲○○則為雲林縣台西鄉鄉民代表會代表，丙○○、
    甲○○二人於當時均為依據法令從事公務之人員。台西鄉公
    所於88年5月3日就「台西鄉馬公厝排水改善工程（第七期）
    右岸」、「台西鄉馬公厝排水改善工程（第七期）左岸」公
    開招標結果，由雲林縣二崙鄉「富安營造有限公司」（下稱
    富安公司，負責人為己○○）分別以新台幣（下同）8,880,
    000元及7,888,000元合計16,768,000元得標。丙○○與甲○○，互為藉勢、藉端勒索之犯意聯絡，明知富安公司並無土
    方外運之事實，也明知工程合約並未規定特定之施工方法，
    竟於開工後數日的同年6月初某日，丙○○即帶同數位年籍
    姓名不詳之成年男子，先後2次前往工地現場，丙○○藉口
    「富安公司土方外運」，要求停工，富安公司的工作人員只
    好停工；之後，富安公司合夥人兼現場監工庚○○，前往台
    西鄉公所向技士乙○○說明，乙○○到現場勘查，確認富安
    公司未將土方外運，就請富安公司復工。嗣丙○○、甲○○
    與不知情之代表林水應、許國雄及其他數位代表，前往工地
    現場視察，由甲○○藉口「施工方法不對」，強行阻止富安
    公司施工，富安公司不得已再停工多日。再經過數日，即同
    年6月間某日，丙○○透過甲○○主動聯繫富安公司人員，
    要求富安公司負責人前去甲○○家中會面。己○○與庚○○
    獲此訊息，由乙○○陪同前往甲○○家中求見，經甲○○之
    妻告知甲○○人在台西鄉南天府廟內，彼等隨即趕到南天府
    廟，乙○○隨即離開，由己○○與庚○○兩人與甲○○晤談
    。甲○○當場向己○○、庚○○表示：「前述2工程係主席
    丙○○所爭取的，已談妥要由丙○○等人圍標承攬，未料卻
    由富安公司得標，丙○○等不甘損失，富安公司必須給予一
    個交代」「丙○○強調對於台西鄉公所發包的工程有監督工
    程品質之責任與權利，若富安公司承包之該2項工程要順利
    施工及通過驗收，則必須給予丙○○等300萬元，否則將繼
    續阻撓施工及刁難，讓工程無法通過驗收」等語，而向富安
    公司勒索300萬元。己○○雖畏懼工程若經阻撓將無法順利
    施工，但因丙○○、甲○○等人所勒索之金額超出富安公司
    之能力，而未當場應允。己○○返家後將上情告知其兄丁○○，2人迫於工期將屆，乃求助於「連成混凝土公司」負責
    人戊○○居間協調，希望丙○○等人停止阻撓，讓上開工程
    順利復工。經戊○○透過蔡賑徽邀請丙○○出面而親自與之
    交涉，丙○○向戊○○表示：「富安公司若沒有付錢，不可
    能將事情結束」，戊○○轉告己○○後，丁○○、己○○明
    白丙○○勒索之意思堅定，2人商討後，決定向庚○○先調
    借100萬元用以支付丙○○勒索之款項，避免丙○○繼續藉
    故阻撓施工。經戊○○與丙○○談妥富安公司須支付丙○○
    120萬元作為丙○○停止阻撓施工之條件後，戊○○隨即轉
    告丁○○兄弟，丁○○、己○○兄弟決定先交付100萬元再
    說。丁○○、己○○兄弟2人，即於88年6月20日，攜帶100
    萬元現金，到戊○○位於雲林縣台西鄉和豐村保安林6之1號
    「連成混凝土公司」的工廠兼住處，戊○○立即通知丙○○
    本人前來，在工廠辦公室外之空地，由丙○○向丁○○、己○○兄弟當場拿取100萬元現金（當時戊○○在工廠辦公室
    內）。次日即同年月21日，丙○○通知戊○○轉告富安公司
    應依原先談妥之條件補給20萬元，戊○○接獲通知後，立即
    以電話聯絡丁○○、己○○兄弟表示：「丙○○表示100萬
    元不夠，要再補20萬元事情才能擺平」，丁○○、己○○不
    得已，只好於當日11時許，攜帶現金20萬元，由己○○攜款
    前往上述戊○○住處，交予戊○○，戊○○隨即委請丙○○
    友人蔡賑徽帶路前往丙○○住處，由戊○○將上開款項轉交
    丙○○。丙○○如願勒索得手120萬元後，即不再藉故糾眾
    滋事或假借代表會職權非法阻撓富安公司之施工，富安公司
    乃得以繼續施工。
二、案經法務部調查局雲林縣調查站移請台灣雲林地方法院檢察
    署檢察官偵查起訴。
    理  由
一、訊據被告丙○○、甲○○均矢口否認有上揭犯行，被告丙○○辯稱：(一)依地方制度法第37條所規定之鄉代表會職權，被
    告丙○○無論係擔任農會理事長或鄉民代表會主席，均不可
    能有向雲林縣政府爭取地方建設經費用以辦理工程發包施作
    之舉；況系爭工程為台西鄉馬公厝排水改善工程之「第七期
    」工程，中央政府早已編列逐年預算，該工程為雲林縣政府
    主辦，交由台西鄉公所辦理公開招標，與鄉民代表會無關，
    此有雲林縣台西鄉公所95年4月20日以發文字號臺鄉建字第
    0950004060號函覆說明「系爭二件工程之經費來源屬中央政
    府補助款」等語可稽。又二次工程公開招標有將近16家廠商
    投標，依卷內資料無法窺出被告丙○○與投標廠商有何關係
    。(二)被告丙○○並無與同案被告甲○○有互為藉勢、藉端勒
    索之犯意聯絡，亦無以富安公司「土方外運」及「施工方法
    不對」為由要求富安公司停工：據法務部調查局雲林縣調
    查站95年4月10日發文字號雲偵字第09500014070號函覆內容
    ，系爭工程僅有因「豪雨不斷、影響工作為由，經同意申請
    展延工期」，監工日報表並無記載富安公司因遭質疑「土方
    外運」及「施工方法不對」而停工二次。被告丙○○只有
    到過系爭兩項工程現場一次，當時有代表與技士乙○○討論
    施工方法，但被告丙○○並無以「施工方法不對」而要求廠
    商停工，原審判決僅以富安公司合夥人兼現場監工庚○○於
    原審審理之供證，未調查其他證據，遽認被告丙○○於富安
    公司開工後數日的6月初某日，先後前往工地現場，藉口「
    富安公司土方外運」要求停工，富安公司的工作人員只好停
    工，顯然率斷，證人台西鄉公所承辦技士乙○○於偵訊筆錄
    時稱「…甲○○代表就施工方法表示不同意見…代表在現場
    有跟我說，要廠商停止施工，我當場表明公所必須照契約走
    ，我跟廠商說照契約的規定，還是可以繼續施工」（雲林地
    檢94年偵緝字88號卷第63頁）等語，亦證甲○○代表就施工
    方法表示不同意見，並無強行阻止富安公司施工。(三)被告丙○○並無透過被告甲○○向富安公司己○○、庚○○勒索三
    百萬元：同案被告甲○○亦始終堅決否認有主動聯繫富安公
    司人員，並否認於討論施工方法之際表示「需給予丙○○等
    300萬元，否則將繼續阻撓施工，讓工程無法通過驗收」等
    語，證人丁○○固於原審供稱「甲○○指出丙○○派他來向
    富安營造收取代價三百萬元，只要拿三百萬元給丙○○，這
    兩個工程就可以順利進行」云云，惟此係聽聞自己○○，非
    親眼見聞，亦經其結證在卷（見原審卷(二)9頁暨背面），是
    此為傳聞證據，無法憑採。(四)富安公司丁○○、己○○並未
    給付被告丙○○120萬元，被告丙○○並未收受富安公司120
    萬元：證人戊○○於歷次偵審證述，均未親眼見聞富安公
    司丁○○、己○○交付100萬元給被告丙○○，證人戊○○
    無法證明被告丙○○有收受富安公司丁○○、己○○交付10
    0萬元；證人戊○○固供稱有收受丁○○兄弟20萬元，惟係
    交給證人蔡賑徽，然據證人蔡賑徽之供述，伊僅係聽聞證人
    戊○○要拿錢給主席阿興，並無親自見聞確有交付金錢乙事
    ，其亦否認戊○○有交付20萬元由伊轉交給被告丙○○，故
    由證人戊○○、蔡賑徽均否認有交付20萬元給被告丙○○，
    則無法證明被告丙○○確有收受富安公司交付之20萬元。
    證人丁○○於歷次偵審所為之供述，存有諸多瑕疵不一，其
    先稱「將該100萬元現金，由戊○○轉交給丙○○等人」（
    見88年他字618號卷第72頁背面）、次稱「交付前述100萬元
    現金給丙○○時，交付當時有我、丙○○、戊○○、己○○
    。」（見原審卷(二)第10頁背面）等語互有出入，尚不可採。
    更況證人己○○供稱「一次是我拜託戊○○先生，他和我們
    去他們台西鄉的，交付給他100萬元，另外20萬元，我交付
    給林先生，他找人，我就不知道。」（見原審卷(二)第14-16
    頁），核與證人戊○○、丁○○之供詞歧異甚大，亦不足採
    。故本件除了富安公司丁○○、己○○之指述外並無其他積
    極證據可以直接證明被告丙○○有收受富安公司丁○○、己○○所稱之120萬元。(五)富安公司固曾於88年6月17日於林有
    福帳戶內提領100萬元及88年6月21日於辛○○帳戶內提領20
    萬元，惟不代表上開款項均交付給被告丙○○，況證人李淑
    琴、丁○○就資金120萬元來源之陳述顯然矛盾：證人李
    淑琴於調查訊問後所提出林有福及辛○○帳戶內註記「西」
    、「台西用」，顯為事後所加。證人丁○○固稱「…需籌
    措一百萬元賄款給丙○○等人朋分以打通關節…，另向我公
    司工頭庚○○借款現金一百萬元周轉」（見88年他字618號
    卷第72頁背面），證人庚○○於偵查中亦提出100萬元取款
    憑條，為其交付給富安公司之借貸憑據，然經識破與辛○○
    帳戶提款20萬元為同一日，證人丁○○始改稱交付給丙○○
    之100萬元係由林有福帳戶內領出（見94年偵緝字88號卷第
    108頁）。(六)綜上，被告丙○○並無與同案被告甲○○有互
    為藉勢、藉端勒索之犯意聯絡而以富安公司「土方外運」及
    「施工方法不對」為由要求富安公司停工，更無透過被告甲○○向富安公司己○○、庚○○勒索三百萬元，亦未於88年
    6月20日向富安公司丁○○、己○○收受100萬元現金及88年
    6月21日向戊○○或蔡賑徽收取20萬元現金。本件被告丙○○並無貪污治罪條例第4條第1項第2款藉勢藉端勒索財物或
    同法第6條第1項第5款圖利罪或刑法第346條恐嚇取財罪之犯
    行等語。被告甲○○辯稱：(一)被告甲○○並無藉口「施工方
    法不對」，強行阻止富安公司施工：台西鄉公所代表會設
    有督導小組，被告甲○○僅依例隨同前往工地巡視，於法並
    無不合，因依證人趙世榮證稱「代表會工程督導小組，到施
    工地點去督導，已有前例」等語綦詳，故被告身為代表會督
    導小組一員，其隨同前往工地巡視，於法並無不合。被告
    甲○○於工地現場，僅就施工方法表示意見，並未強阻富安
    公司施工：依，(1)證人乙○○證述「鄉民會代表除了甲○○
    就施工方法表示不同意見外，並無其他代表就施工方法表示
    不同意見…討論過程平和」（見原審卷(一)第155-158 頁背面
    ）；(2)證人庚○○證述「甲○○在現場要求我們用別的方式
    （井）施工，說話比較大聲一點…甲○○在工地沒有講一定
    要變更施工的方法，…是丙○○假借『施工方法不對』為由
    喝令不准施工…」（見原審卷(一)第161頁、167頁背面），足
    證被告甲○○僅於代表會視察工地時前往工地，且於工地現
    場僅就施工方法表示不同意見，並未阻撓施工，應堪信為真
    實。(二)被告甲○○並無主動聯繫富安公司人員，並表示「需
    給予丙○○等300萬元，否則將繼續阻撓施工，讓工程無法
    通過驗收」等語：被告甲○○並未主動要己○○與庚○○兩
    人前來晤談，係己○○與庚○○兩人委請證人乙○○導引與
    甲○○會面並拜託甲○○代為向丙○○說項，此有(1)證人
    乙○○證稱「庚○○來公所找我討論施工的問題，我就說甲○○做過相同的工程，我們就ㄧ起去找甲○○討論施工過程
    、工法…」（見94年偵緝字88號卷64頁、原審卷(一)第157頁
    背面-158頁、同卷第168頁暨背面、本院卷(二)10-13頁）；(2)
    證人庚○○證稱「我去公所找丁技士討論施工的問題，丁技
    士就說甲○○做過相同的工程，我們就ㄧ起去找甲○○討論
    工法」、「第二次是代表會到工地停工後，富安營造家裡的
    人（即林有福妻辛○○）打電話說丁代表在找，我才委託公
    所丁技士帶我到廟裡拜訪他…」（見原審卷(一)第160 頁、同
    卷第63頁背面-167頁、本院卷(一)254頁）；(3)證人己○○陳
    稱「這次去找甲○○討論工法，是庚○○叫我跟他去…找甲○○並不是甲○○親自打電話給我」（見原審卷(二)第20頁背
    面至21頁背面）互核以觀，可知被告甲○○所辯係己○○、
    庚○○兩人主動前來委請伊代為向丙○○說項乙節實有憑據
    。(三)綜上所陳，本件並無積極證據足認被告甲○○有貪污犯
    行，原審以證人有瑕疵之指訴，遽論被告甲○○犯行，實有
    未洽等語。
二、經查：
  甲、【丁○○、己○○確實有給付丙○○120萬元】
  (一)戊○○的證詞：
    戊○○於88.11.23調查員詢問時，證稱「丁○○、己○○
      拿現金千元鈔100萬元，在我面前交給丙○○本人收下，
      時間約在88年7月下旬某日下午（詳細日期我已記不清楚
      ），隔日己○○又拿20萬元，由我轉交給丙○○，我收到
      該筆款項，乃馬上將20萬元現金交付給丙○○本人，地點
      在丙○○家中。」（他字618號卷第55頁）
    戊○○於88.11.23下午檢察官訊問時，證稱「1次100萬元
      ，林家兄弟送來，我叫丙○○過來，林家兄弟直接交予之
      ；20萬元是林家兄弟送過來，我再轉交予丙○○。」（他
      字618號卷第93頁）
    戊○○於88.12.8偵查員詢問時，證稱「（問：己○○於
      何時何地交付新台幣120萬元給丙○○？何人在場？）答
      ：於88.7.19下午15、16時許，在我住處台西鄉和豐村20
      鄰公館29號交付新台幣100萬元給丙○○，並於次日20日
      在同一時地交付新台幣20萬元，第1次交款是己○○在我
      面前親手交付100萬元給丙○○，第2次是由己○○將新台
      幣20萬元交給我，由我轉交丙○○，我將新台幣20萬元交
      給蔡賑徽，由我載蔡賑徽至丙○○住處（台西鄉○○村○
      鄰○○路8-2號），由蔡賑徽拿給丙○○。」（他字618號
      卷第147頁）
    戊○○、丁○○、己○○於94.5.24檢察官訊問時，證稱
      「（問：富安公司第1次如何交錢？）己○○答：我和我
      哥哥2人向庚○○調100萬元現金，拿去戊○○工廠，本來
      是要請戊○○轉交，但是戊○○要求我們留下來等丙○○
      到場，由我們兄弟當面交給丙○○。丁○○答：就是這樣
      。戊○○答：就是這樣。我沒有經手現金，他們兄弟本來
      要求我轉交，但是我叫他們自己當面處理。」「後來20萬
      元是己○○拿到我公司，我載蔡賑徽去丙○○家裡，我人
      在外面，由蔡賑徽拿進去給丙○○，他帶一包錢進去，出
      來時，手上就沒有東西了，我再載蔡賑徽回去。」（偵緝
      卷第55頁）
    戊○○於94.10.18原審審理中作證時，(1)就100萬元的部
      分證稱「（問：100萬交付時，你有在場？）答：有，我
      有在場，他們自己在講，我沒有看到錢。」「（問：10 0
      萬在哪裡交？）答：在我那裡講的，錢的部分他們自己講
      ，我沒有說錢交給我，我再交給他們。」「（問：那天誰
      先到你家？）答：丁○○他們。」「（問：丙○○有到嗎
      ？）答：有。」「（問：那天在場有幾個人？）答：
      三、四個人。」「（問：可否說明之？）答：丁○○、己○○、我、丙○○。」「（問：講的時候，你有無離開？
      ）答：我在家裡，他們在外面講，後來我進去辦公室。」
      「（問：你有無從頭到尾在現場？）答：有在現場，後來
      我說錢的部分你們自己接洽。」「（問：在你家什麼地方
      ？）答：我的工廠。」「（問：工廠什麼地方？）答：裡
      面土牆圍起來，他們在辦公室外面。」「（問：他們在辦
      公室外面，你在裡面？）答：對。」‧‧‧「（問：你有
      當面看到千元鈔100萬？）答：當時去的時候，我讓他們
      自己去講的，錢的部分，是他們自己跟他講的，我沒有插
      手100萬元的事，在我那邊沒有錯。」「（問：你沒有管
      這個事，你有無看到千元鈔100萬元？）答：沒有看到錢
      ，有看到袋子。」「（問：袋子有無打開？）答：沒有，
      我說錢的部分你們自己講，我就走到裡面。」(2)此外，就
      20萬元的部分，證稱「（問：你剛有說到，你有拿20萬元
      ，20萬元是如何交的？）答：是大富他們拿給我的，然後
      我去找蔡賑徽，我約他一起去。」「（問：是一個人拿給
      你還是兩個人？）答：他們兩個人。」「（問：有無用什
      麼東西裝？）答：那時候是用紙袋子拿給我。」「（問：
      你那時候如何跟蔡賑徽會合？）答：我去他家找他。」「
      （問：為什麼要找蔡賑徽？）答：他是他們村莊的人，我
      比較不認識。」‧‧‧「（問：那天去主席他家時，誰下
      車進去？）答：蔡賑徽。我沒有進去，我在外面。」（惟
      檢察官請審判長提示有關88年他字618號卷55頁筆錄記載
      「有關20萬元是由丁○○兄弟隔日拿20萬元交由伊轉交給
      丙○○」等語並無記載錯誤）「（問：你有無交東西給蔡
      賑徽？）答：有。」「（問：那包袋子裡面是什麼，你有
      無打開？）答：錢，我有打開，就20萬元。」（原審卷(一)
      第131-133頁）
    己○○、丁○○兄弟對我說，要付一些錢給人家買煙，我
      拜託蔡賑徽去找丙○○到我混凝土場商談，我跟丙○○講
      他們要120萬元給你買煙，丙○○說不要不要，我回報丁○○、己○○，並說錢的事情你們自己解決，後來約在我
      的混凝土場，交錢時由他們自己雙方處理，我沒有在現場
      ，丁○○再拿20萬元給我叫我轉交丙○○，我再找蔡賑徽
      帶我去丙○○那邊，我在外面等，他進去交錢。（本院卷
      (一)258-259頁）
  (二)蔡賑徽的證詞：
    蔡賑徽於94.5.26檢察官訊問時，證稱「（問：88年的時
      候，戊○○有沒有找你一起去過丙○○家中交付現金20萬
      元？）答：在好幾年前的一個下午，在地找我說他要拿錢
      去給主席阿興，說他不知道地方，叫我坐他的車子一起去
      阿興家中，結果他就自己進去了，我沒有進去。過了1分
      多鐘，他就出來了。」「（問：為什麼在地說是你進去，
      他沒有進去？）答：幾年前，調查站在調查這件事情的時
      候，他就曾經問我，那一次是我還是他進去交錢給丙○○
      ，結果我告訴他，那一次是他自己進去屋裡內交錢，跟我
      沒有關係。我說這不能亂說，不然我在村莊裡面待不下去
      。」（偵緝卷第73頁）
    蔡賑徽於94.10.18原審審理中作證時，再次確認他在94.5
      .26 檢察官訊問時有過上述內容的證詞，但是補充說他沒
      有看到錢。（原審卷(一)第129頁）
  (三)丁○○的證詞：
    丁○○於88.11.23調查員詢問時，證稱「88年7月中下旬
      （詳細日期記不清楚）‧‧我與胞弟己○○攜帶現金100
      萬元前往戊○○住所，將該100萬元現金親手交給戊○○
      ，由戊○○再轉交給丙○○等人，當晚戊○○就將前述款
      項轉交給丙○○。並在隔日早上約6、7點打電話至我住所
      ，要求我兄弟再前往面談，我與胞弟乃依約再度前往戊○○住所，戊○○向我們表示，錢已經交給丙○○，但丙○○表示共需120萬元才能擺平，尚短少20萬元，要求我們
      補足差額20萬元。當天‧‧由我弟弟己○○獨自將該20萬
      元現金攜往戊○○住所，交給戊○○，轉交丙○○等人。
      」（他字618號卷第72-73頁）
    丁○○、己○○於88.11.23下午檢察官訊問時，證稱「
      100萬元由我們兄弟送去戊○○工廠，當面交予丙○○；
      20萬元是我們送去戊○○處，由他轉交丙○○。100萬元
      是下午，20萬元是近午時分。」（他字618號卷第94頁）
    戊○○、丁○○、己○○於94.5.24檢察官訊問時，證述
      內容見前述(一)。
    當初有跟庚○○說要他籌100萬元，結果可能是來不及，
      所以先用我父親那邊的錢先墊，記得不是很清楚，但事實
      上確實有跟他拿100萬。（94年偵緝字88號卷第108頁）
    第一次100萬元，是我叫我們會計（即我太太李淑琴）領
      回來，不知道從哪一個戶頭領出來，錢是公司的錢，是我
      們家族的錢放在指定帳戶，沒有分誰的錢，我和我弟弟和
      戊○○用報紙包起來（100萬元部分）一起交給丙○○，
      現場有我、丙○○、戊○○、己○○，戊○○有親眼目睹
      交付過程，第二次交20萬元是我弟弟和我去的。（原審卷
      (二)5-6、12頁）（嗣後，均改稱另外20萬元是我弟弟拿去
      交給戊○○，見原審卷(二)12頁背面、13頁）
    100萬元是跟庚○○說叫他先籌出來，我拿我父親的錢先
      墊，但我要付的錢很多，我什麼時候拿誰的錢給戊○○我
      不清楚（即庚○○拿出來的100萬元，到底有沒有作為戊○○交付的100萬元不清楚）。（原審卷(二)12頁暨背面）
    丁○○於94.10.25原審審理中作證時，證稱「（問：聯絡
      的經過？）答：我們請戊○○幫我們聯絡丙○○他們，我
      們之前先拿100萬去，我們當面交給他，他沒有點，之後
      再叫我們補交20萬元。」‧‧‧「（問：總共付的金額是
      多少錢？）答：總共前後我們付了120萬元。」「（問：
      如何付？）答：我和我弟弟和戊○○一起交給丙○○，第
      二次20萬元，我們是拿給戊○○，之後我不知道他如何交
      給他。」‧‧‧「（問：100萬是如何交付的，有無用東
      西包起來還是看得出來是100萬元？）答：我們用報紙包
      起來，要拿給他。」「（問：交錢當時你是將用報紙包起
      來的100萬元放在什麼地方交付？）答：親手交給他。」
      「（問：交付當時有誰在場？）答：我、丙○○、戊○○
      、己○○。」「（問：戊○○有親眼目睹100萬交付的過
      程？）答：有。」「（問：後來20萬元隔多久交付？）答
      ：沒有記，我們交給戊○○，由戊○○交給他。」「（問
      ：你交給戊○○的20萬元有無用東西包起來？）答：我們
      拿給他沒有，他拿給他有無用東西包起來，我就不知道了
      。」（原審卷(二)第4-6頁）
    我跟我弟弟先拿現金100萬元，前往戊○○預拌混凝土工
      場，直接交給丙○○，翌日戊○○打電話要我們再前往面
      談，伊表示丙○○說共需120萬元才能擺平，我們再籌錢
      拿20萬元給戊○○…我們交錢（給丙○○）時戊○○在公
      司，沒有在現場…當時有很多款項要支付，該100萬元從
      何湊出來，我不知道。（本院卷(一)256頁）
  (四)己○○的證詞：
    己○○於88.11.23調查員詢問時，證稱「‧‧7月間某日
      （詳細日期已記不清楚）下午2時左右，我與我哥哥丁○○持100萬元現金前往戊○○經營的連成預拌混凝土工廠
      ，將100萬元現金親自交給戊○○，請戊○○轉交給當時
      在場的丙○○本人。隔日戊○○又以電話找我及我哥哥丁○○，我和我哥哥隨即再度前往戊○○公司找戊○○，戊○○見面後，向我兄弟兩人表示，100萬元賄款已親自交
      給丙○○，但丙○○表示100萬元不夠，要再補20萬元，
      事情才能擺平‧‧我與我哥哥即再前往戊○○公司，將20
      萬元現金交給戊○○轉送給在場的丙○○，總計富安公司
      被丙○○索取的賄款為120萬元。」（他字618號卷第60頁
      ）
    丁○○、己○○於88.11.23下午檢察官訊問時，證述內容
      見前述(三)。
    戊○○、丁○○、己○○於94.5.24檢察官訊問時，證述
      內容見前述(一)。
    120萬元分兩次交付，一次100萬元，一次20萬元，現金是
      由我爸爸帳戶提領，至於之前說100萬元是庚○○出的，
      是因當時資金調度有點亂，有跟庚○○說要他籌100萬，
      他也有先墊，但應該不是用來支付丙○○的錢。（94年偵
      緝字88號107-108頁）
    己○○於94.10.25原審審理中作證時，證稱「（問：交付
      多少錢？）答：大概120萬元。」「（問：如何交付？）
      答：分兩次交付。一次是我拜託戊○○先生，他和我們去
      他們台西鄉的，交付給他100萬元，另外20萬元，我交付
      給林先生，他找人，其他我就不知道。」（原審卷(二)第
      14-15頁）
    120萬分兩次交付，一次100萬元，一次20萬元，以現金交
      付，因工程有時間性，交付120萬元用意是為求工程能順
      利進行完成。（本院卷(一)242頁）
  (五)綜上，戊○○的歷次供述，就「丁○○、己○○在88年的一
    個下午，攜帶100萬元現金，在戊○○住處，交給丙○○；
    隔日，己○○又帶20萬元現金到他住處，託他交給丙○○，
    他隨即請蔡賑徽帶他到丙○○家，將20萬元現金交給丙○○
    」的主要情節，並未因多次在不同時間、地點，接受不同的
    人詢問、訊問、詰問而變動。而丁○○、己○○、蔡賑徽三
    人就戊○○所述各點，也都與戊○○的供述符合，可以採信
    。
  (六)按證人之陳述有部分前後不符，或相互間有所歧異時，究竟
    何者與事實相符為可採信，法院仍得調查證據本其自由心證
    詳予斟酌，非謂一有不符或矛盾，即認其全部均為不可採信
    。（最高法院74年台上字第1599號判例、93年度台上字第37
    24號判決參照）是上開證人在細節供述上的微小出入，均無
    礙於上開本院之認定。分別敘述如下：
  (1)雖然丁○○於88.11.23調查員詢問時證述「‧‧我與胞弟己○○攜帶現金100萬元前往戊○○住所，將該100萬元現金親
    手交給戊○○，由戊○○再轉交給丙○○等人，當晚戊○○
    就將前述款項轉交給丙○○」云云，似乎指該100萬元現金
    是戊○○在丁○○、己○○2人離開後，才轉交給丙○○的
    ，然而，語意卻又不是十分明確。另己○○於88.11.23初次
    接受調查員詢問時，亦證稱「‧‧將100萬元現金親自交給
    戊○○，請戊○○轉交給當時在場的丙○○本人」云云。惟
    丁○○與其弟己○○於88.11.23下午檢察官訊問時，已明確
    證述「100萬元由我們兄弟送去戊○○工廠，當面交予丙○○。」（詳上開(三)）；另戊○○、丁○○、己○○於94.
    5.24檢察官訊問時，證稱「（問：富安公司第1次如何交錢
    ？）己○○答：我和我哥哥2人向庚○○調100萬元現金，拿
    去戊○○工廠，本來是要請戊○○轉交，但是戊○○要求我
    們留下來等丙○○到場，由我們兄弟當面交給丙○○。丁○○答：就是這樣。戊○○答：就是這樣。我沒有經手現金，
    他們兄弟本來要求我轉交，但是我叫他們自己當面處理。」
    （詳上開(一)）；又丁○○於本院證稱「我跟我弟弟先拿現
    金100萬元，前往戊○○預拌混凝土工場，直接交給丙○○
    。」（詳上開(三)），核與戊○○前開一再證稱「100萬元
    是丁○○、己○○兄弟2人帶到其住處，由丙○○當面收取
    。」等情相符，足認該100萬元是丁○○、己○○兄弟親自
    交給丙○○收受無訛，是其等前開所稱將100萬元現金親自
    交給戊○○，請戊○○轉交給（當時在場的）丙○○本人一
    節，應係丁○○、己○○兄弟記憶有誤，與事實不符，本院
    不予如此認定，併此敘明。
  (2)同樣的，於隔天，蔡賑徽有帶戊○○到丙○○家交付20萬元
    現金，既然已經可以認定。則究竟是戊○○，或者是蔡賑徽
    ，把20萬元現金拿進丙○○屋裡交給丙○○的，並不重要，
    也難以考究，惟戊○○既是受託人，應以戊○○進屋交款，
    較合常情。
  (3)交100萬元給丙○○，拿20萬元託戊○○的地方，應該是位
    於雲林縣台西鄉和豐村保安林6之1號戊○○的連成預拌混凝
    土「工廠兼住處」，此部分已經戊○○於94.10.18審理中作
    證時，說明清楚，也經過丁○○、己○○多次說明。至於戊○○的88.12.8偵查員筆錄，記載戊○○表示交款的地點「
    在我住處台西鄉和豐村20鄰公館29號」，應該只是口誤，或
    者是偵查員誤載。
  (4)該20萬元，到底是丁○○、己○○二人一起帶去交託戊○○
    的，還是己○○一個人帶去交託戊○○的，丁○○前後供詞
    不同，戊○○的多次供述也沒有很嚴謹的說法。然而，這反
    正是兄弟共同決定、共同經歷的事情，即是「共同」的事務
    ，至於是何人跑腿的，並不重要。既然情節細微而可能未刻
    意去記憶，也可能因為是共同的事務而被認為是「共同」。
    從而，戊○○於88.11.23，初次接受調查員詢問時，供稱「
    ‧‧隔日己○○又拿20萬元，由我轉交給丙○○，我收到該
    筆款項，乃馬上將20萬元現金交付給丙○○本人，地點在丙○○家中」就比較可能是基於正確的記憶。而丁○○在辯護
    人詰問時，確認「‧‧我跟我弟弟拿20萬元，我叫我弟弟拿
    過去，我人在工地」（原審卷(二)第12頁），本院因而認為20
    萬元是己○○一人帶去交託戊○○的。
  (5)在88.11.23調查員初次詢問時，戊○○、丁○○、己○○3
    人都提到時間是在88年7月中下旬，卻又都強調詳細時間記
    不清楚，則3人對月份的記憶甚至可能都有些許錯誤。從下
    列資料來看，交付100萬元的時間應該是88年6月20日，隔天
    交付20萬元的日期則是88年6月21日：
  (甲)丁○○、己○○於94.5.30檢察官訊問時，提到第二天交付
    20萬元的款項，是先向母親辛○○拿的（偵緝卷第108頁）
    ，與辛○○94.5.25調查員詢問時所述相符（偵緝卷第94頁
    ），並有辛○○雲林縣二崙鄉農會活期儲蓄存款存摺影本及
    88. 6.21取款憑條影本1紙（偵緝卷第96-97頁）可以佐證，
    本院因此認為交付20萬元的日期是88.6.21。
  (乙)而依照戊○○、丁○○、己○○三人的上述供詞，交付100
    萬元的日期既然是前一天，那麼，應該就是88.6.20。丁○○、己○○於94.5.30檢察官訊問時，供述該100萬元應該是
    其父親林有福領出來的（偵緝卷第108頁），此有林有福雲
    林縣二崙鄉農會活期儲蓄存款存摺影本（偵緝卷第110頁）
    可以佐證，應該無誤。
  (6)至於丁○○、己○○曾提到100萬元是先向庚○○借的云云
    ，丁○○、己○○已於94.5.30檢察官訊問時澄清是記憶錯
    誤（偵緝卷第108頁），原審辯護人並就此質疑證人證詞的
    可信度。本院認為，重要的是有無交付100萬元給丙○○。
    至於現金到底是向林有福拿的，或者是向庚○○借的，並不
    重要，丁○○、己○○就此並無刻意說謊的必要，應該只是
    一時混淆了二筆款項而已。
  乙、【丁○○、己○○給付120萬元，是因丙○○、甲○○共
        同藉端、藉勢勒索之故】
  (一)台西鄉公所於88年5月3日就「台西鄉馬公厝排水改善工程（
    第七期）右岸」、「台西鄉馬公厝排水改善工程（第七期）
    左岸」公開招標結果，由富安公司分別以8,880,000元及
    7,888,000元合計16,768,000元得標等情，有雲林縣台西鄉
    公所第1次公開招標紀錄表影本3紙（他字618號卷第8-10頁
    ）可以證明。而己○○為該公司負責人，其兄丁○○為股東
    ，庚○○則為該公司合夥人，並擔任上述工程的現場監工，
    業經己○○供述明白。
  (二)又被告丙○○於88年間擔任雲林縣台西鄉鄉民代表會主席，
    被告甲○○則為雲林縣台西鄉鄉民代表會代表，為其二人所
    承認。從而，丙○○、甲○○二人於當時均為依據法令從事
    公務之人員。
  (三)被告二人有無以富安公司「土方外運」、「施工方法不對」
    為由要求停工？
  (1)乙○○之證述：
    於94.5.25檢察官訊問時，證稱「我和趙課長有去現場，
      是代表會通知我們去，‧‧我印象比較深是甲○○代表就
      施工方法表示不同意見，認為要採取他的方法比較正確，
      不應該採取廠商的施工方法。我印象中好像講了半個鐘頭
      ，代表在現場有跟我說，要廠商停止施工。我當場跟他表
      明說公所必須照契約走，代表就走了。我有留下來一會兒
      ，跟廠商說照契約的規定，他們還是可以繼續施工。」（
      偵緝卷第63頁）
    到現場當天，鄉民會代表除了甲○○就施工方法表示不同
      意見外，並無其他代表就施工方法表示不同意見…討論過
      程平和。（原審卷(一)第155-158頁背面）
    承包商沒有跟我說，工程有受到阻撓，本件工程包商沒有
      行文報告停工，我們都是全權委託顧問公司在執行，沒有
      正式申報停工（本院卷(二)11-13頁）視察小組到工地現場
      時，有探討施工方法，但有無要求廠商停工，我忘記了，
      （經審判長提示偵緝卷63頁）卷上有提到代表到現場要求
      廠商停止施工，我有這樣講沒有錯。（本院卷(二)14頁）
  (2)庚○○之證述：
    丙○○、甲○○同去的該次，有其他代表，是用「工地會
      勘」名義，甲○○在現場要求我們用別的方式（點井）施
      工，說話比較大聲一點…雖在現場沒說一定要變更施工方
      法，但在我第一次拜訪甲○○的時候，他說用洗樁的方法
      比較好，…就該次談到而已。（原審卷(一)第161頁、167頁
      背面）
    他們總共來三次，第一次和第二次是丙○○及他的小弟，
      丙○○係假借「土方外運」喝令我們不准施工（此為第一
      次停工），我就有去公所跟丁技士說我們沒有外運，丁技
      士到現場看，我們確實沒有，然後我們就復工，…甲○○
      是第三次跟丙○○他們代表會一起來的，說我們施工方法
      不對（此為第二次停工），前二次他沒有來。（原審卷(一)
      第161頁背面、164頁）
    土方外運和要求停工，是直接跟我們說不許作…第一、二
      次停工，我們有口頭上向鄉公所報備無法順利施工，…所
      謂土方外運、偷工減料部分，技士來視察，說我們依照合
      約施工方法沒有不對，也沒有偷工減料，也沒有將土方外
      運，沒有要求我們停工，是被告要求我們停工…（本院卷
      (一)247-248頁）
  (3)己○○之證述：
    因外力停工，大概於開工後一個禮拜左右，停工次數約三
      次。（原審卷(二)13頁背面）
    他們去有二個理由要我們停工，其一是施工方法不對，是
      否為甲○○講的，要問庚○○；其二為土方外運，此係丙○○講的。（本院卷(一)245頁）
  (4)綜上，雖乙○○證稱「我有留下來一會兒，跟廠商說照契約
    的規定，他們還是可以繼續施工。」然而，依照庚○○的證
    詞，富安公司還是停工，顯見富安公司的負責人己○○等人
    畏懼丙○○、甲○○的權勢，至為灼然。
  (四)被告有無主動要求己○○、庚○○前來協商並索賄？
  (1)乙○○之證述：
    庚○○來公所找我討論施工的問題，我就說甲○○做過相
      同的工程，我們就ㄧ起去找甲○○討論，當時沒有談到請
      主席不要阻撓施工的問題。（94年偵緝字88號卷64頁）
    在開工前、合約後，有帶庚○○、丁○○去甲○○家探討
      施工過程、工法，時間是在開工以前。（原審卷(一)第157
      頁背面、158頁）
    在視察後，他們有拜託我帶他們去廟找甲○○，有帶他們
      到廟裡，有見到丁永禛，有打招呼，我不知道他們找他做
      什麼。（原審卷(一)第168頁暨背面）
    有帶己○○、庚○○去找過甲○○，第一次是討論施工法
      ，是在合約後、開工前，第二次是帶他們去廟裡找甲○○
      ，時間是在甲○○到工地表示意見後。（本院卷(二)10-13
      頁）
  (2)庚○○之證述：
    我去公所找丁技士討論施工的問題，丁技士就說甲○○做
      過相同的工程，我們就ㄧ起去找甲○○討論，當時沒有談
      到請主席不要阻撓施工的問題。（94年偵緝字88號卷56頁
      ）
    工程標到、制訂合約後，我委託乙○○技士帶我去找甲○○代表，請教一些工法。（原審卷(一)第160頁）
    第二次是代表會到工地停工後，富安營造家裡的人（即林
      有福妻辛○○）打電話說丁代表在找，我才委託公所丁技
      士帶我到廟裡拜訪他…我過去廟裡談錢，因金額太大，我
      不能決定，要回去請教我伯父，當時是公所的丁技士帶我
      過去，然後他先走，現場只有我跟甲○○兩個人，金額太
      大是指要300萬元，他的意思是代表主席這邊說，工程如
      果要順利，可能要到這個金額…其實工程進行到一半時，
      甲○○都有透露訊息給我們，意思就是談錢…去廟裡見甲○○前，富安公司有打電話告訴我他們的訊息是300萬元
      ，到廟裡他也跟我講金額300萬元。（原審卷(一)第163頁背
      面-167頁）
    在第二次去找甲○○前，有接到丁○○母親說有一位丁代
      表打電話叫公司的人去找丁代表。（本院卷(一)254頁）
  (3)己○○之證述：
    己○○於88.11.23調查員詢問時證稱「‧‧過了幾天，代
      表會主席丙○○透過鄉代表甲○○找我與庚○○，我接到
      消息之後，立即與庚○○主動前往甲○○住宅找甲○○，
      經甲○○妻子告知甲○○人在台西街上某寺廟內後，我與
      庚○○乃轉往該寺廟找到甲○○，當時廟內只有甲○○1
      人在場。見面後，甲○○即表示『前述2工程係主席丙○○所爭取的，已談妥要由丙○○等人圍標承攬，未料卻由
      富安公司得標，丙○○等不甘損失，富安公司必須給予一
      個交代』甲○○並表示『丙○○強調對於台西鄉公所發包
      的工程有監督工程品質之責任與權利，若富安公司承包之
      該二項工程要順利施工及通過驗收，則必須給予丙○○等
      300萬元，否則將繼續阻撓施工及刁難，讓工程無法通過
      驗收』等語，當時我以價碼太高，沒有能力支付為由而未
      答應。」（他字618號卷第59頁）
    己○○於94.5.24檢察官訊問時證稱「我們剛開始有想辦
      法要找丙○○接觸，但是後來甲○○打電話到公司，叫我
      們公司工地負責人去找他，我就找庚○○一起去甲○○家
      裡找他。但是家裡沒有找到人，就去公所後的一間廟（甲○○在那裡當主委）找到甲○○。甲○○說工程是主席討
      回來的，本來是他們要做的，結果被我們拿去做。他說這
      件事情沒有錢是沒有辦法解決的，後來庚○○就提議說要
      給管理費約50-60萬看可不可以，結果甲○○回答說那是
      不可能的，並說至少要300萬，因為價錢太高了，我現場
      沒有答應他。」庚○○接著己○○的證述，證稱「就是如
      此。我提出說管理費要拿出來給他們，是因為每個公司都
      有監工經費，約占工程的百分之五。可以由公司吸收損失
      ，監工可以不領錢，監工就是我。」（偵緝卷第54頁）
    工程自始至終，甲○○除了在廟裡說丙○○要300萬元外
      ，並沒有在其他時間、地點跟我提過要拿錢，至於有無跟
      庚○○提過，我不知道。（原審卷(二)22頁）
    我跟庚○○曾去找過甲○○，是去請教工法，我聽庚○○
      講的才去找他，除了討論施工法外，另有討論工程不順有
      無辦法處理，這個是庚○○提的，我大部分在旁邊聽。（
      本院卷(一)241-242頁）
  (4)丁○○之證述：
    甲○○出面向己○○表示要承攬系爭工程需要付出相當代價
    ，甲○○指出丙○○派他來向「富安營造」收取代價300萬
    元，否則將繼續阻撓工程進行。（88年他字618號卷72頁）
  (5)綜上，雖然庚○○於原審曾表示這次到廟裡只有他一人去與
    甲○○談（原審卷一第165頁），然而，這與上述庚○○在
    檢察官訊問時的供詞不符，也與己○○的供述不符，乙○○
    也提到他當天帶庚○○與己○○兄弟中的一人一起去南天府
    廟找甲○○（原審卷一第167頁），顯然庚○○就此部分記
    憶混淆了。至於甲○○與己○○、庚○○二人的談話內容，
    則屬極為重要的部分，己○○、庚○○二人應該不致於有記
    憶模糊的情形。從而，甲○○主動打電話找富安公司的人，
    並向己○○開口要300萬元的事實，可以認定。另被告甲○○辯稱庚○○來找我是為了向我請教施工法，根本沒談到索
    賄之事云云，顯係欲將庚○○兩次與甲○○見面之不同目的
    混淆，至為灼然，毫無可採。
  (五)丁○○、己○○嗣拜託戊○○居間協調，丙○○向戊○○表
    示「富安公司若沒有付錢，不可能將事情結束」，最後以富
    安公司支付丙○○120萬元作為停止阻撓施工之條件，戊○○隨即轉告丁○○兄弟，丁○○、己○○明白丙○○勒索之
    意思堅定，因此而決定交付上述100萬元、20萬元等情，有
    如上述（二、甲、），此部分事實可以認定。而從丁○○、
    己○○、戊○○三人的供述內容，可以判斷負擔該120萬元
    的是富安公司，而非個人。
  (六)按貪污治罪條例第四條第一項第二款藉勢或藉端勒索財物罪
    ，其所謂「藉勢」勒索財物，須行為人「憑藉權勢、權力」
    ，以恫嚇或脅迫之手段，使人畏懼而交付財物；另「藉端」
    勒索財物，則為「假藉端由」，以恫嚇或脅迫之手段，使人
    畏怖而交付財物。二者構成要件有別（最高法院92年台上字
    第4011號判決參照）。查本件既然沒有「土方外運」的事實
    ，既然契約上未要求必須採取何種「施工方法」，丙○○、
    甲○○卻分別以「土方外運」、「施工方法不對」為由，先
    後要求停工，顯然就是「藉端」。再者，既然甲○○明白表
    示「丙○○強調對於台西鄉公所發包的工程有監督工程品質
    之責任與權利，若富安公司承包之該2項工程要順利施工及
    通過驗收，則必須給予丙○○等300萬元，否則將繼續阻撓
    施工及刁難，讓工程無法通過驗收」，則顯然是「藉勢」。
    而沒有任何付款的法律上原因，被告二人卻要求富安公司付
    款，顯然就是「勒索」，且丁○○、己○○因而心生畏懼而
    交付120萬元財物。
  (七)又雖然120萬元是直接交給丙○○，惟甲○○前與丙○○共
    同出面，到工地現場，以「施工方法不對」為由要求停工，
    其後又代表丙○○出面，開價300萬元，則其顯然與丙○○
    互為犯意聯絡，並相互分擔「藉端」「藉勢」「勒索」等的
    行為。
  丙、綜上所述，被告丙○○、甲○○上開所辯均顯係事後畏罪
      卸責之詞，不足採信，事證明確，犯行均堪以認定。
三、按貪污治罪條例第4條第1項第2款之藉勢或藉端勒索財物，
    所稱勒索財物，以行為人憑藉其本人或他人之權勢，或以某
    種事由為藉口，施行恫嚇，以索取財物為成立要件，不以所
    藉權勢事由，在其職務範圍內或與其職務有直接關係為必要
    。（司法院36.12.1院解字第3672號解釋、最高法院92年度
    台上字第6607號、95年度台上字第2941號判決參照）。又貪
    污治罪條例第4條於85年10月23日修正後，90年11月7日、92
    年2月6日、95年5月30日三次修正時，該條均未再修正，被
    告二人本件犯行之時間為88年間，自無比較新舊法之問題。
    而被告丙○○、甲○○均為依據法令從事公務之人員，是核
    其等二人所為，均係犯貪污治罪條例第4條第1項第2款依據
    法令從事公務之人員，藉勢、藉端勒索財物罪（公訴人認係
    犯同款藉勢勒索財物罪，尚有未洽）。其等二人就上開犯行
    ，彼此間有犯意聯絡、行為分擔，均為共同正犯。
四、原審以被告二人罪證明確，適用貪污治罪條例第2條、第4條
    第1項第2款、第10條、第17條、刑法第11條前段、第28條、
    第37條第2項，並審酌被告刁難廠商，藉以勒索財物的手法
    ，非長期剝奪自由，難以矯治，其二人涉案情節輕重等一切
    情狀，分別量處丙○○有期徒刑15年，量處甲○○有期徒刑
    11年，並考量其等勒索財物的行為，十分不適宜行使公權，
    依貪污治罪條例第17條規定，均併予宣告褫奪公權10年。其
    等犯罪所得財物120萬元，依同條例第10條規定，應予連帶
    追繳並發還被害人富安公司，如全部或一部無法追繳時，應
    以其等財產抵償之。認事用法，核無不合，量刑亦堪認妥適
    。被告上訴意旨仍執前詞否認犯罪而指摘原判決不當，尚非
    有理由，應予駁回。
五、刑法修正施行後（94年1月7日修正，94年2月2日公布，95年
    7月1日施行），刑法第二十八條關於共同正犯，將原來參與
    行為要件，共同「實施」犯罪，改為共同「實行」犯罪，剔
    除完全未參與犯罪相關行為之「實行」的「陰謀共同正犯」
    及「預備共同正犯」，屬行為可罰性要件之變更，自應比較
    新舊法，且以新法較有利於被告，依修正後刑法第二條第一
    項但書規定，自應適用修正後之刑法第二十八條之規定，併
    此敘明。
據上論斷，應依刑事訴訟法第368條，判決如主文。
本案經檢察官王碧霞到庭執行職務。
中    華    民    國    95    年    7     月    20    日
                  刑事第三庭    審判長法  官  陳義仲
                                      法  官  張世展
                                      法  官  陳顯榮
以上正本證明與原本無異。
如不服本判決，應於收受本判決後十日內向本院提出上訴書狀。
其未敘述上訴理由者並得於提起上訴後十日內向本院補提理由書
狀（均須按他造當事人之人數附繕本）「切勿逕送上級法院」。
                                      書記官  陳嘉琍
中    華    民    國    95    年    7     月    20    日
附錄法條：
貪污治罪條例第4條：
有下列行為之一者，處無期徒刑或十年以上有期徒刑，得併科新
台幣一億元以下罰金：
一  竊取或侵占公用或公有器材、財物者。
二  藉勢或藉端勒索、勒徵、強占或強募財物者。
三  建築或經辦公用工程或購辦公用器材、物品，浮報價額、數
    量、收取回扣或有其他舞弊情事者。
四  以公用運輸工具裝運違禁物品或漏稅物品者。
五  對於違背職務之行為，要求、期約或收受賄賂或其他不正利
    益者。
前項第一款至第四款之未遂犯罰之。
貪污治罪條例第10條：
犯第四條至第六條之罪者，其所得財物，應予追繳，並依其情節
分別沒收或發還被害人。
前項財物之全部或一部無法追繳時，應追徵其價額，或以其財產
抵償之。
為保全前二項財物之追繳、價額之追徵或財產之抵償，必要時得
酌量扣押其財產。
貪污治罪條例第17條：
犯本條例之罪，宣告有期徒刑以上之刑者，並宣告褫奪公權。


司法院資訊處製作；財團法人民間司法改革基金會備份。
